臺灣高等法院高雄分院刑事判決　　　　　九十三年度上更(一)字第三一二號
　　上　訴　人
　　即　被　告　甲○○
　　選任辯護人　顏宏斌律師
　　上　訴　人　乙○○
　　即　被　告
　　選任辯護人　王進勝律師
　　　　　　　　吳建勛律師
　　　　　　　　黃淑芬律師
右上訴人等因貪污治罪條例案件，不服臺灣高雄地方法院九十年度訴字第九０九號中
華民國九十一年七月四日第一審判決（起訴案號：臺灣高雄地方法院檢察署八十九年
度偵字第一五三二七號），提起上訴，判決後，經最高法院發回更審，本院判決如左
：
      主      文
原判決關於甲○○、乙○○部分撤銷。
甲○○連續依據法令從事公務之人，對於違背職務之行為，收受不正利益，處有期徒
刑陸年，褫奪公權年，所得財物新台幣貳萬元，應予追繳沒收，如全部或一部無法
追繳時，應以其財產抵償之。
乙○○無罪。
      事      實
一、甲○○係高雄市港務警察所三號碼頭派出所警員，負責該所檢查哨之執行勤務，
    對通過高雄港三號碼頭檢查哨之各式車輛實施檢查、管制之工作，為依據法令從
    事公務之人員。緣有歐超傑與其妻鄭春枝共同經營之傑運企業有限公司（下稱傑
    運公司）於民國（下同）八十八年一月間，取得台灣塑膠股份有限公司位於麥寮
    六輕工程所須進口鋼板載運業務，由該傑運公司負責自高雄港蓬萊區載運進口鋼
    材至雲林縣麥寮工業區，歐超傑、鄭春枝暨林棋南雖名為受僱於傑運公司擔任司
    機，然實則以其所有之車牌號碼ＩＺ－九三二號及ＸＭ－五八二號營業大貨車靠
    行於該公司（歐超傑、鄭春枝、林棋南三人均經本院前審判刑確定）為節省載運
    成本，乃或以超載（即超重）或超寬之方式載運鋼板以減少車次，為免遭到檢查
    哨警員之取締開罰單或要求重新裝載，乃共同對於依據法令從事公務人員，關於
    違背職務行為交付賄賂之概括犯意聯絡，由林棋南出面行賄警員，甲○○明知不
    法，為圖不法利益，竟基於違背職務受賄之概括犯意，自八十八年一月間某日起
    至同年十月間某日止（八十八年五月二日除外），利用其擔任高雄港警所三號碼
    頭派出所執行守望勤務之機會，對於傑運公司所屬貨車所載運之鋼板已違反道路
    交通安全規則第三十八條關於車輛尺度、軸重、總重等限制規定，竟未依道路交
    通管理處罰條例第二十九條「汽車裝載時，有一裝載貨物超過規定之長度、寬度
    、高度者，處汽車所有人新臺幣三千元以下九千元以下罰鍰，並責令改正或禁止
    通行」之規定，開立舉發單，而由林棋南連續於甲○○值班之際，以每台超載貨
    車新臺幣（下同）五百元之代價，將賄款夾在「貨物出港放行條」中或在高雄港
    警所某處交付賄款予甲○○，甲○○乃對該公司違規超載之車輛予以放行，或安
    排於其他員警當班之時段放行（此部分另由臺灣高雄地方法院檢察署檢察官偵辦
    ），總計收受林棋南及傑運公司交付之賄款二萬元。除前開車牌號碼ＩＺ－九三
    二號及ＸＭ－五八二號營業用大貨車之超載通關賄款由林棋南自行負擔外，其餘
    傑運公司貨車之超載及不論靠行與否（即包括前開林棋南所靠行之貨車）之超寬
    通關賄款均由歐超傑、鄭春枝所給付。甲○○復承前違背職務受賄之概括犯意，
    於八十八年四月十七日十八時二十九分許，主動打電話向林棋南要求招待至高雄
    市雪莉舞廳消費，林棋南為答謝甲○○違背職務放行其公司違規超載車輛及惟恐
    拒絕甲○○之要求，於日後超載時將遭甲○○刁難取締，始私自應允於當晚招待
    甲○○及其友人至雪莉舞廳消費，席間因甲○○欲帶該舞廳小姐出場，林棋南無
    法負擔，乃趁機先行離去，並給付部分消費款二萬元，甲○○因而獲得不正利益
    二萬元。嗣經法務部調查局航業海員調查處高雄調查站（下稱高雄海調站）接獲
    線民密報，而向臺灣高雄地方法院檢察署聲請核發通訊監聽書，並聲請核發搜索
    票，而於八十九年七月六日至傑運公司營業處所、鄭春枝、歐超傑及林棋南住處
    執行搜索。林棋南於八十九年七月六日在高雄海調站及臺灣高雄地方法院檢察署
    偵查中自白上述行賄甲○○之犯行。
二、案經航業海員調查處高雄站報請臺灣高雄地方法院檢察署檢察官偵查起訴。
      理      由
壹、被告甲○○部分
一、訊據上訴人即被告甲○○固不否認有邀林棋南至雪莉舞廳消費之情事，惟矢口否
    認有任何收受賄賂或其他不正利益之犯行，辯稱：伊未向林棋南收受賄賂，如伊
    要收賄，直接向其老闆歐超傑或老闆娘鄭春枝要即可，伊因想調回屏東工作，希
    望職務上有些業績，而伊與林棋南已認識三、四年，林棋南經常在港區出入，伊
    想從他那裏獲得一些港區走私之情報，八十八年四月十七日那天，有屏東之警察
    同事要來高雄，伊才約林棋南一起去雪莉舞廳喝酒唱歌，伊沒有要林棋南請客，
    酒是伊帶去的，舞廳的消費亦係由伊付帳，林棋南先行離去，伊是在調查站接受
    調查時，調查員才說林棋南離去時有先付款二萬元，但那是林棋南說的，是否真
    實，殊有可疑云云。其選任辯護人亦辯以：由八十八年二月二日林棋南之通訊監
    察譯文中顯示甲○○並無收賄，且佐以八十八年二月二十五日甲○○並無值班，
    因之並無違法放行或安排於其他員警當班時段放行，再甲○○及其服務單位於執
    行職務時對於違規車輛所告發而開立之罰單並非沒有，而林棋南、歐超傑及鄭春
    枝對甲○○所為不利之供述，係為避免遭收押一時心急之胡亂供述，誠非可採；
    至於前往雪莉舞廳消費之消費額皆為甲○○所自付，甲○○根本不知林棋南是否
    有付帳；再測謊結果之正確性及信賴度並非可靠，且其與緘默權及傳聞證據間不
    無衝突或銜接之問題，故其不能為嚴格證明之審判程序之證據，本案監聽資料為
    通訊監察法於八十八年七月十四日公布前所為之產物，顯已違反憲法第十二條秘
    密通訊之自由，故依毒樹果實之理論及最高法院判決先例以觀，卷附通訊監察錄
    音，皆非合法且依法定程序取得，基於保障人權及程序正義，皆不具證據能力，
    而應加以排除云云。
二、經查：
  (一)高雄海調站就被告甲○○所持有之0000000000號、林棋南所持有之0
    000000000號之行動電話，經臺灣高雄地方法院檢察署檢察官同意高雄
    海調站，自八十八年二月一日起至同年七月十日止進行監聽之事實，有臺灣高雄
    地方法院檢察署通訊監察書四份在卷可憑（見他字第三二一號卷第三十五頁至第
    三十八頁）；而依憲法保障人權觀點而言，在正常情況下，政府或偵查機關並無
    權利監聽人民之通話，然人民秘密通訊自由與其他基本人權同，仍得以法律限制
    之，故憲法第二十三條規定，以上各條列舉之自由權利，除為妨止防礙他人自由
    、避免緊急危難、維持社會秩序或增進公共利益所必要者外，不得以法律限制之
    。依此，如為維持社會秩序之必要，並非不可依法限制人民之秘密通訊自由；而
    警察收賄，自屬有害社會秩序，雖通訊監察法係於八十八年七月十四日所公布，
    惟於該法未公布前，經由監聽而取得之電話錄音帶，在事實審法院踐行調查證據
    程序後，如當事人對於其監聽或播收錄音之內容，未提出異議以詰問制作者，則
    無論此係出於司法警察之監錄，皆可作為證據予以採用，並無證據排除法則之適
    用（最高法院八十二年度臺上字第一一四一號判決意旨及學者蔡墩銘所著「刑事
    證據法論」第三七九頁至三八六頁可參）。是此，關於被告甲○○上開監聽錄音
    帶嗣又經原審於九十年九月十八日原審審判期日之調查證據程序中當庭播放該監
    聽內容（詳如後述），參諸上開說明，自可為論罪之依據，是被告甲○○之辯護
    人辯以本案監聽資料顯已違反憲法第十二條秘密通訊之自由，故依毒樹果實之理
    論及最高法院判決以觀，不得採為不利於被告甲○○之證據，顯無可取，合先敘
    明。
  (二)被告甲○○如何利用其於執行通過高雄港三號碼頭檢查哨之各式車輛實施檢查、
    管制職務之機會，收取同案被告林棋南、鄭春枝及歐超傑所給付之賄款，而連續
    違背其職務，對於職務上應取締開立罰單之傑運公司超載之貨車予以放行一節，
    已據同案被告林棋南於八十八年七月六日在高雄海調站調查及檢察官偵查中迭次
    供述明確（見偵字第二二○九九號卷第五十八頁至第七十頁、偵字第一五三二七
    號卷第十五頁至第十八頁），雖林棋南嗣於原審審理時翻異前供，辯稱其於高雄
    海調站所為之供述不實云云，惟仍自承確有於檢察官偵訊中自白行賄之事實（見
    原審卷第二四八頁至第二五０頁）。且經原審當庭勘驗共同被告林棋南於高雄海
    調站偵訊時之偵訊錄影帶，並核對共同被告林棋南於高雄海調站偵訊之調查筆錄
    ，認被告林棋南明確供述：「（如有超長、超寬、超重的情形，你在調度車子時
    如何處理？）如果有可以買通之警員，聯絡好就儘量裝，如果聯絡不好，就改天
    裝」、「有拿三、四千元予甲○○」、「【除了他們四個人外（係指綽號「川仔
    」、「源仔」、「耀貞」及甲○○），如果沒有他們的班，他們是否可以安排？
    】只有他們的班才可以過，如果不是他們可以安排」、「（你有否支付違規超載
    貨車出港區之酬勞給前述四位員警，詳情如何？）有的，我曾經不下十次將傑運
    公司超載之貨車順利出港之酬勞（每部車五百元）親自在三號碼頭管制站夾於『
    貨物出港放行條』中，交付於前述四位員警，其中以交付甲○○次數最多」（見
    偵字第二二○九九號卷第六十一頁）、「（提示八十八年二月二十五日十五時五
    十七分一秒你所使用000000000行動電話打給000000000號，
    請問通話人為何人？其中你提及這邊我有和南仔講妥了，可以裝整台出去，我和
    南仔講好了，是何意？），該通電話是我打給同為司機之林敬林，是我叫林敬林
    當天晚上到高雄港蓬萊區載運鐵板到麥寮，電話中我所提到的南仔即是三號管制
    站的員警甲○○，另外電話內所述可以裝整臺出去意指可以超載出港區，亦即是
    甲○○同意我們或安排我們超載的車輛出港區」、「（八十八年二月二十五日甲
    ○○答應你們超載車輛出港區，代價是多少？）超載出港的貨車，每部支付甲○
    ○代價五百元」、「（提示000000000號、八十八年二月二十五日十七
    時五十分許，通訊監察報告，問該通電話係何人打給你，其中發話人稱你們大概
    七點三十分，是指何意？是何人發話？）該通電話是三號碼頭管制站警員甲○○
    打給我的，其中被告甲○○所稱你們大概七點二十分意指我們違規超載的貨車於
    七時二十分許通過管制」、「（提示八十八年二月二十五日十八時四十分通訊監
    察報告，該通電話是何人打給你？其中發話人稱這不就六台是指何意？）該通電
    話是傑運公司鄭春枝打給我的，其中鄭春枝所稱的這不就六台，意指當天晚上有
    六部貨車違規超載」、「（鄭春枝又稱六台儘量裝，你再和他講，你們講的如何
    ？是指何意）是鄭春枝要我指示這六台違規超載貨車，儘量裝載，減少車次，另
    問我與甲○○談該違規超載每車支付報酬的情事」、「（你於電話中答覆他說等
    待七點三十分，再發落一下，每一個五百元，我收一收包一包再塞給那個就可以
    ，是指何意？）我所回覆他說等到七點二十分，再發落一下，每一個五百元，我
    收一收包一包再塞給那個就可以了，意指是甲○○於七點二十分，他會安排違規
    超載的貨車出港，每一台貨車我會收五百元，包齊後連同放行條交給三號碼頭管
    制站值班員警」（見偵字第二二○九九號卷第六十二頁第六十三頁）、「【（提
    示000000000號八十八年三月一日十九時二十六分通訊監察報告）該通
    電話係何人打給你，其中發話人所稱這樣你有沒有把他分成像我說的那樣？是指
    何意？】該通電話是甲○○打給我的，前述表示意指我們把超載的不要分載的太
    明顯，讓他不好交待」（見偵字第二二○九九號卷第六十四頁、第六十五頁）、
    「【（提示000000000號、八十八年三月二日十八時二十八分通訊監察
    報告）該通電話是何人打給你，其中受話人表示『我現在在門口，剩下三塊也不
    讓我出來』發話人表示『我不是告訴你過了，你到一號登記站這邊來找我』是何
    意？】該通電話是甲○○打給我，我當時在第三號碼頭管制口站，因值班員警認
    定我所載三塊鋼板已逾重量，不讓我出港，是當時在一號登記站執勤甲○○要我
    找他商量，因為以往傑運公司所屬貨車超載均是由他安排協助出港」（此句「因
    為以往傑運公司所屬貨車超載均是由他安排協助出港」並非由被告林棋南本人所
    述，而係由負責製作筆錄之調查員自行記載，併為敘明）、「【（提示0000
    00000號八十八年三月五日十九時三十四分許通訊監察報告）該通電話是何
    人打給你，其中發話人表示『那天有沒有源仔的班？說那這樣，那天不是跟多少
    ？那天，第二天又要，源仔那天值班，值完班後，南仔就來要了，說源仔馬上就
    向他要了，這樣我後來就拿給他，今天又誰我就不理他了，不管這麼多，都出完
    了嗎』？是何意？】該通電話是鄭春枝打給我的，其中鄭春枝所述是指八十八年
    三月五日之前，傑運公司貨車出管制站（三號碼頭）值班員警張瑞源認為貨車所
    載貨物有超寬情形，要求放行代價，隔天張瑞源值班，傑運公司又有貨車出三號
    管制站，同樣被張瑞源認定有超寬向甲○○要求放行代價，甲○○才跑到傑運公
    司找鄭春枝，鄭春枝將張瑞源所要的代價，交付給甲○○，向我抱怨」、「（你
    所述靠行車應自行負擔等違規超載車輛放行酬勞給員警，為何八十八年三月五日
    鄭春枝所稱交付給甲○○再轉交給張瑞源放行代價卻是由公司支付？）因為張瑞
    源要求放行代價，並非針對超載之車輛而是對未超載而超寬的車輛，此種車輛放
    行代價是由公司自行負擔，所以當天才由鄭春枝自行支付給甲○○，而不是由靠
    行司機自己負擔」、「【（提示000000000號八十八年四月十七日七時
    三十五分許通訊監察報告）該通電話是何人打給你，其中發話人所述，我昨天去
    辦加班，剛好碰到他，那時我身上沒有錢，都被你們拿去，身上都沒有，早上辦
    加班碰到，他在講，我在問他下午排幾點的班，好像是四點到六點，你來拿過去
    給他，等一下就六點」是何意？】該通電話是鄭春枝打給我，鄭春枝所指意思是
    她於八十八年四月十六日到海關辦理關員加班，剛好碰到甲○○，向她索取違規
    超寬貨車由三號碼頭放行出港的報酬，因同時她身上沒有錢，八十八年四月十七
    日辦理關員加班時又碰到甲○○，又向她索取前述報酬，鄭春枝問甲○○當天下
    午值班，預定於甲○○值班轉交前述報酬，後來我有去向鄭春枝收取前述報酬，
    於甲○○值班時交給他」、「【（提示000000000號八十八年四月十七
    日十七時四十二分通訊監察報告）該通電話是何人受話，該電話內容為何？】該
    通電話是我打給甲○○，是鄭春枝支付放行報酬給甲○○，並要我拿去一號碼頭
    給甲○○，我打電話給甲○○，我要過去」、「（八十八年四月十七日鄭春枝要
    你交給甲○○放行報酬是多少？）是二千元」、「（你是如何將鄭春枝轉交甲○
    ○的二千元放行報酬交付？）我是於八十八年四月十七日下午五時四十五分左右
    ，於一號碼頭交付給甲○○」、「（為何傑運公司鄭春枝要你轉交該筆二千元給
    甲○○？）是鄭春枝交付傑運公司所屬貨車違規超寬順利出港碼頭管制站的放行
    報酬」（見偵字第二二○九九號卷第六十六頁至第六十七頁）、「（你前後支付
    甲○○、張瑞源、川仔、耀貞貨車超載、超寬出港區的代價？）我前後支付甲○
    ○金額超過二萬元，張瑞源與川仔超過五千元，耀貞僅有八十八年六月十日支付
    二千元，前述金額除耀貞部分外，其餘均是分多次給付」等語綦詳（見偵字第二
    二○九九號卷第六十九頁（原審卷第二八六－二八九、三一四－三一九、三四三
    －三五０頁）。
  (三)同案被告林棋南前開供述核與同案被告鄭春枝於高雄海調站偵訊所自承：「（八
    十八年四月十七日十七時十一分十一秒你電話聯繫甲○○『我叫棋南過去，我有
    跟棋南說』該通電話內容顯示係你與甲○○確認交付賄款之時間及地點，你如何
    解釋？）上述電話通話內容係我告訴港警「南仔」（甲○○）我已交待林棋南了
    ，要南仔與林棋南商議所交付之金額」、「（「南仔」、「川仔」、「耀貞」、
    「瑞源」等四人各為何人？該四人有無違法放行超載車輛而向你收取賄款？）上
    述四人均為高雄港警所員警，而南仔曾暗示我要對違規部分給付賄款等語相符（
    見偵字第二二○九九號卷第五十三頁、第五十四頁）。
  (四)又林棋南於高雄海調站所為之供述，其中就調查員所提示之八十八年二月二十
    五日十五時五十七分一秒八十八年二月二十五日十七時四十七分五十四秒八
    十八年二月二十五日十八時四十分五十秒八十八年三月一日十九時二十六分四
    十七秒八十八年三月一日十九時四十一分五十八秒之通訊監察報告，經原審當
    庭勘驗該偵訊錄影帶認與卷附該監聽譯文內容相符，顯見同案被告林棋南上開不
    利於被告甲○○之供述堪予採信。諸上開林棋南與被告甲○○電話連絡之頻仍
    ，被告甲○○亦自承與林棋南已認識三、四年，及後敘被告甲○○主動邀約林棋
    南上雪莉舞廳飲酒作樂等情，足見其二人之間關係至為密切，並無仇隙，應無故
    為誣陷之理？是林棋南上開不利於被告甲○○之供述，應堪採信。
  (五)被告甲○○並不否認有於八十八年四月十七日晚間邀林棋南前往雪莉舞廳消費之
    事實，雖其以前開情詞置辯，惟林棋南之所以同意被告甲○○邀約前往雪莉舞廳
    ，並給付其中二萬元部分消費款，實係因被告甲○○長期安排傑運公司所屬貨車
    違規超載、超寬由三號管制站出港，且林棋南亦恐日後或遭被告甲○○取締違規
    ，方同意前往等情，亦據林棋南於高雄海調站偵訊中供述明確，復經原審勘驗該
    筆錄核對屬實（見偵字第二二○九九號卷第六十八頁、原審卷第三十一頁），並
    有林棋南與被告甲○○於八十八年四月十七日十八時二十九分三十七秒同日
    十九時六分五十六秒之通訊監察譯文，及林棋南與鄭春枝於八十八年四月十八
    日十九時五十六分五十秒之通訊監察譯文（見同上偵查卷第二十六頁至第三十頁
    ），經原審當庭核對該譯文與監聽錄音帶，認該譯文完全相符，而依該譯文所示
    ：
    甲○○：「『雪莉』可以走走看，好不好，讓我那個一下，好不好」
    林棋南：「好啊」
    甲○○：「我從來沒有要求過你這個」
    林棋南：「好」
    （以上為八十八年四月十七日十八時二十九分三十七秒之通訊譯文部分內容）
    鄭春枝：「你昨天又和南仔去那裡吃」
    林棋南：「吃兩個地方而已」
    鄭春枝：「真是可惡，他自己去還是和誰去」
    林棋南：「和過港隧道那邊的主管」
    ‧‧‧
    鄭春枝：「花多少錢？」
    林棋南：「二、三萬塊錢」
    鄭春枝：「可惡」
    林棋南：「他們還要帶小姐過去，還要一萬八、九千元，我就溜掉，連電話都丟
            在那邊趕快跑」
    鄭春枝：「我不是有交待你要打電話去找你」
    林棋南：「我用溜的」
    鄭春枝：「當然要溜」
    林棋南：「再搞下去超過五萬元」
    鄭春枝：「我就有叫你不要」
    林棋南：「他第一句話就說『我從來沒有向你要求過這個』，他跟我這樣說」
    鄭春枝：「最近又沒有超載」
    ‧‧‧
    是以前開對話內容以觀，林棋南應允被告甲○○之要求前往雪莉舞廳消費，顯非
    基於單純朋友情誼，而係因被告甲○○長期安排傑運公司所屬貨車違規超載、超
    寬由三號管制站出港，且林棋南亦恐拒絕被告甲○○之邀約，日後或遭被告甲○
    ○取締違規方同意前往甚明，此情亦為鄭春枝所知悉並應允，雖被告甲○○嗣於
    原審及本院歷次審理時辯以不知林棋南已給付部分消費款云云，惟被告甲○○已
    於高雄海調站偵訊中供述：「‧‧‧林棋南於中途先行離去支付二萬餘元的帳單
    ，林棋南離去後由我支付全部花費一萬餘元」、「大家朋友一場，林棋南才同意
    前往及支付該費用」等語在卷（見同上偵查卷第八十五頁），足證被告甲○○應
    知被告林棋南已給付二萬元之消費款，被告甲○○前開辯解，委無可取。至於鄭
    春枝先已阻止林棋南上開交付不正利益犯行，故林棋南此部分犯行，與歐超傑、
    鄭春枝無涉，併此敘明。
  (六)次查，林棋南於接受高雄海調站偵訊過程尚與調查員談笑風生，期間並可自由走
    動上廁所，食用檳榔、吸煙及飲食之情，亦經原審勘驗前開偵訊錄影帶明確（參
    原審卷第三一九頁），雖本院勘驗結果認林棋南前開高雄海調站之偵訊筆錄確有
    部分與實際供述情形未符，然上開(二)所認定被告甲○○確有違背職務收取賄賂之
    證據，確係基於林棋南之供述而為記載，是高雄海調站偵訊筆錄縱有前開瑕疵，
    尚未影響被告甲○○有罪之認定，附此敘明。況同案被告鄭春枝、歐超傑於原審
    審理時亦自承確有在高雄海調站及檢察官偵訊時為如筆錄所載之供述，且均自承
    未受利誘、脅迫而係出於自由意志所為，是該辯護人辯以被告林棋南等人所為不
    利於被告甲○○之供述，係為避免遭收押一時心急之胡亂供述云云，顯非可取。
  (七)茲按測謊乃鑑定方法之一，故測謊報告自可供為法院調查證據認定事實之證據資
    料。又測謊之原理，在心理方面：犯罪後之記憶係恐懼、焦慮，為情緒波動之刺
    激源，所恐懼者係法律後果，故無此之刺激，測謊無效。在生理方面：生物對影
    響生存之外在威脅有自衛之本能反應，犯罪嫌疑人說謊係對抗外在法律後果威脅
    之本能，故可由生理反應異常，研判有無說謊。故犯罪嫌疑人受測時除重大疾病
    外，一般而言，恐懼犯罪後果之心理刺激，必待法律後果之威脅解除後方得以消
    除，故測謊結果正確性，不受時間之影響（最高法院八十七年度臺上字第三一一
    五判決意旨參照）。換言之，測謊鑑定係依一般人在說謊時，會產生遲疑、緊張
    、恐懼、不安等心理波動現象，而以科學方法，由鑑定人利用測謊儀器，將受測
    者之上開情緒波動反應情形加以紀錄，用以分析判斷受測者之供述是否違反其內
    心之真意而屬虛偽不實。故測謊鑑定，倘鑑定人具備專業之知識技能，復基於保
    障緘默權而事先獲得受測者之同意，所使用之測謊儀器及其測試之問題與方法又
    具專業可靠性時，該測謊結果，如就有利之供述，經鑑定人分析判斷有不實之情
    緒波動反應，依補強性法則，雖不得作為有罪判決之唯一證據，但非無證據能力
    ，仍得供裁判之佐證，其證明力如何，事實審法院有自由判斷之職權。反之，若
    其有利之供述，經鑑定並無任何虛偽供述之情緒波動反應，又無其他合法之積極
    證據足以證明該部分之犯罪事實時，即可印證其真實性，非不得為有利於受測者
    之認定（最高法院八十八年度臺上字第二九三六號判決參照）。另查最高法院先
    後於八十八年度臺上字第一二三二號、同年度第二八三一號、同年度第二八三六
    號判決意旨中更明白揭櫫「測謊鑑定雖非可資為認定犯罪事實之唯一證據，但仍
    可作為審判上之參考資料」；再我國刑事訴訟法本於自由心證主義，對證據之種
    類並未設有限制，對被告測謊試驗之結果，並非不得採為認定犯罪事實之證據資
    料，至其證明力如何，則由法院自由判斷。經查，本案係獲被告甲○○同意後（
    見偵字第一五三二七號卷第四十九頁），而由臺灣高雄地方法院檢察署檢察官囑
    託法務部調查局實施測謊鑑定，經鑑定人員以「控制問題法」、「混合問題法」
    對於被告甲○○施以測謊鑑定結果，認被告甲○○就貨車超載伊均有依規定予
    以取締伊沒有替超載貨車安排特定時段通過管制站渠沒有收受貨車司機的金
    錢好處。經測試上述問題，均呈情緒波動之反應，研判有說謊，且參諸前開論述
    綜合觀之，被告甲○○所辯，不足採信。犯行堪以認定。
三、公訴意旨另以：被告甲○○於八十八年五月二日，利用擔任高雄港警所三號碼頭
    派出所執行守望勤務之機會，對於傑運公司所屬貨車違規超載鋼板不予取締，竟
    違背職務，對於每輛超載貨車收受五百元之賄賂，而予收行，因認被告甲○○有
    犯對於違背職務之行為收受賄賂之罪嫌。惟訊據被告甲○○堅決否認有上開收受
    賄賂及交付賄賂犯行，即同案被告林棋南、歐超傑、鄭春枝亦均否認有此部分行
    賄之事實，林棋南八十八年五月二日監聽錄音帶進行勘驗結果：「法官問林棋南
    ：『現在是南仔的班，現在不通』是什麼意思？」、「被告林棋南回答：這是指
    甲○○的班，但是他不讓我通過。」等情，有勘驗筆錄附於原審卷第二五四頁可
    稽。由上觀之，被告甲○○於八十八年五月二日並無違背職務行為收受賄賂之行
    為，至為明確。被告甲○○此部分被訴犯罪，尚屬不能證明。
四、核被告甲○○所為，係犯貪污治罪條例第四條第一項第五款之依據法令從事公務
    之人員，對於違背職務之行為，收受賄賂或不正利益罪，被告甲○○多次犯行，
    時間緊接，手段相似，顯係基於概括之犯意，應依刑法第五十六條以連續犯論處
    ，而論以其中情節較重之對於違背職務之行為，收受不正利益一罪。又被告甲○
    ○因犯罪所得之財物及圖得之不正利益在五萬元以下，情節輕微，爰依貪污治罪
    條例第十二條第一項規定減輕其刑，公訴人以被告甲○○收賄十餘次，情節非輕
    ，應無貪污治罪條例第十二條第一項之適用，但依卷附證據所示，並無證據認定
    被告收賄之次數，僅可認定前開被告收賄數額未逾五萬元，故應認被告甲○○仍
    有該規定之適用。
五、原審予以論罪科刑，固非無見；然查被告甲○○並無於八十八年五月二日違背職
    務收受賄賂，已如前述，原判決認被告犯有該犯行，自有未洽。被告上訴否認
    犯罪，雖無理由，惟原判決此部分既有可議，即屬無可維持，應由本院將原判決
    此部分撤銷，審酌被告身為高雄港警所警員，肩負維持社會秩序之責，然竟未能
    廉潔自持，罔顧規定，放行違車輛，違背職務收受賄賂，惟念其犯罪所得無多等
    情狀，爰予科處有期徒刑陸年，並依該條例第十七條規定宣告褫奪公權年。又
    被告甲○○所收受之賄款二萬元，應依同條例第十條第一、二項之規定予以追繳
    沒收，如全部或一部無法追繳時，應以其財產抵償之。再按貪污治罪條例第十條
    規定應予追繳者，以被告貪污所得之財物為限，而「不正利益」既無明文規定，
    自不能包括在內，業據最高法院以七十四年度台上字第一三五五號、七十九年度
    台上字第四四一九號判例揭櫫明確，故被告所獲取之不正利益不予追繳，附此
    明。至被告甲○○前開被訴不能證明部分，檢察官認該部分與論罪科刑部分係基
    於概括犯意，為連續犯，屬於裁判上一罪關係，故不另為無罪之諭知。
貳、被告乙○○部分：
一、公訴意旨略以乙○○基於違背職務收受賄賂之犯意，於八十八年六月十日十八時
    至二十時之間，利用其在上開三號碼頭檢查哨值勤之機會，向林琪南索求超載放
    行之賄款，二人並達成協議，若每車載運七塊鐵板，收取一千元，每車裝載三塊
    鐵板，則收取五百元，其他卡車裝載較輕貨物者，收取三百元，經林棋南以電話
    聯繫歐超傑、鄭春枝獲得同意後，林棋南乃交付二輛車之賄款二千元由乙○○收
    受，乙○○因而違背職務，於同日十九時三十分至二十時許，對傑運公司所屬二
    輛違規超載之貨車未予取締而加以放行，因認乙○○不無觸犯貪污治罪條例第四
    條第五款之違背職務收受賄賂罪嫌。
二、按犯罪事實應依證據認定之，無證據不得認定犯罪事實；又不能證明被告犯罪者
    ，應諭知無罪之判決，刑事訴訟法第一百五十四條第二項、第三百零一條第一項
    分別定有明文。又認定不利於被告之事實，須依積極證據，茍積極證據不足為不
    利於被告事實之認定時，即應為有利於被告之認定，更不必有何有利之證據（最
    高法院三十年上字第八一六號判例參照）。又具共犯關係之同案審理共同被告，
    所為不利於己復不利於其他共同被告之供述，須無瑕疵可指，且應調查其他補強
    證據，查明確與事實相符，始得採為其他共同被告犯罪事實之證據，否則根本失
    其證據之證明力，不得採為判斷事實之根據（最高法院七十六年台上字第四九八
    號判例參照）。
三、公訴人認定被告乙○○涉有右開違背職務收受賄賂之犯行，無非以林祺南、歐超
    傑、鄭春枝在調查站調查及檢察官偵查中之陳述，以及渠三人之電話監聽錄音帶
    有被告乙○○如何索賄與欲如何致送賄款予被告之對話，為其論罪之依據。惟訊
    據被告乙○○堅決否認有右開犯行，辯稱：八十八年六月十日當天伊根本未與林
    棋南談過話，且林棋南所說之貨車出貨時間，伊並未服貨車「管出」之勤務，如
    何向林棋南索賄，林棋南與歐超傑、鄭春枝在電話中之電話，係其片面之說詞，
    如何以其等之對話遽入伊於罪等語。
四、經查，高雄海調站向檢察官申請監聽林棋南之0000000000號行動電話
    ，於八十八年六月十日十八時三十五分十九秒，林棋南雖曾致電傑運公司老闆歐
    超傑，告以：「現在『耀貞』（即被告乙○○）叫我出來，跟我講好了，裝整台
    車出來，一千」等語，同日十八時三十八分四十一秒，傑運公司老闆娘鄭春枝就
    林棋南之上開電話回電，鄭春枝就何以要行賄給「耀貞」，及行賄之款額太多，
    會養成習慣之情，與林棋南有所爭論，此有該監聽譯文在卷可稽（見偵字第二二
    ０九九號卷第三十至三十二頁）；同案被告林棋南於調查站調查及檢察官偵查中
    固亦自白有向被告乙○○行賄之情事；另同案被告歐超傑、鄭春枝亦承認有上開
    電話錄音之對話。然查歐超傑、鄭春枝在檢察官偵查、原審審理及本院審理時，
    均一再堅決否認有向被告乙○○行賄，以使其大貨車違規超載而免受告發予以放
    行之情事，雖渠二人於上開電話中與林棋南談及一位「耀貞」之警員要求行賄，
    但歐、鄭二人與被告乙○○並不認識，亦未曾與被告乙○○聯絡，此業據渠二人
    於偵審中供明，則上開所謂「耀貞」之員警索賄之對談，完全是由林棋南告知，
    並非歐、鄭二人親身經歷之事，是渠二人在上開電話中之陳述，以及檢調偵查中
    承認有過該監聽之電話，就被告乙○○索賄或收賄之情，均屬聽聞之林棋南之傳
    聞，與林棋南之自白及陳述初無二致；因此，歐、鄭二人就電話通話內容之陳述
    ，與林棋南一人之自白無異，渠等三人就被告犯行之陳述，在證據法則上應等於
    是林棋南一人之陳述，要不得僅因林棋南曾在電話中告訴歐超傑、鄭春枝二人向
    被告乙○○行賄之事，而有加強或補正證據力之效果，則歐、鄭二人在調查站調
    查及檢察官偵查中所為之陳述，均不足為被告乙○○不利之認定。
五、次查，本案之同案被告林棋南於檢調偵查中雖坦承有向被告乙○○行賄二千元，
    以使其自己與傑運公司之大貨車得以超載放行云云，然除林棋南在電話中與歐超
    傑、鄭春枝夫妻談論之電話錄音外，遍觀全卷毫無任何證據足資為林棋南上開自
    白之佐證，甚至八十八年六月十日，林棋南及傑運公司之大貨車是否如林棋南在
    上開監聽電話中所稱，集中於同日晚上七時三十分以後運出三號碼頭管制站﹖傑
    運公司果於當天有貨車出管制站，是否確有超載或其他違規情形﹖被告乙○○於
    當天是否以電話與林棋南聯絡索取賄款﹖林棋南在何時、何地向被告交付賄款二
    千元，均無證據足資證明，自不得以林棋南上開自白，為認定被告乙○○犯罪之
    唯一依據。
六、再查，觀諸林棋南在檢調偵查中之陳述，其係於八十九年七月六日中午十二時許
    ，為高雄海調站約談到案，當時其並未指陳被告乙○○有何索賄、收賄之情事，
    同日下午五時許，檢察官訊問時，林棋南稱：「（問：都拿給那幾個警員﹖）甲
    ○○綽號南仔，另外綽號川仔、源仔，而剛在調查員所講筆錄中耀貞那是我們有
    認識，但沒有拿給他」等語（見偵字第一五三二七號卷第十六頁），顯仍否認向
    被告行賄，然嗣訊畢經檢察官當庭逮捕，並再交調查員訊問後，林棋南始自承交
    付「耀貞」二千元賄款云云（見偵字第二二０九九號卷第六十九頁），於同年月
    七日上午十時許，檢察官再次訊問時，亦稱：「我錢有交給耀貞，有二台車等語
    （見偵字第一五三二七號卷第二十八頁），然於九十年三月二十三日檢察官再度
    偵訊時，又改稱：「那個乙○○，就是我講的耀貞沒錯，我與他有認識，但我只
    在電話中與乙○○講說而已，我是自己打電話給他說拿二千元給他，給我出來，
    但其在電話中就沒同意，我車就沒開出來」等語（見偵字第二二０九九號卷第一
    一七頁），其於原審審理時亦稱：「沒有（交錢給乙○○），如果我超載他們不
    會讓我過去」，「電話裡是有這麼說，但是實際上沒有這麼做」等語（見原審卷
    第一四七頁），於本院歷次審理時亦堅稱沒有行賄被告乙○○等語，是林棋南之
    供詞先後並不一致，顯有瑕疵，自不能以其一度所稱有行賄被告乙○○非法放行
    云云，即為被告不利之認定。
七、同案被告鄭春枝於八十八年六月十日由下午十八時三十八分四十一秒許，即林棋
    南打電話給歐超傑告以「耀貞」要索取賄款後，即立刻回電林棋南稱：「一千元
    太離譜了」、「不改就不要超載就好了」、「（林棋南稱：可是現在大家都知道
    ）沒有必要，我買了加班，沒有趕時間」等語，有該電話譯文在卷可稽，足見鄭
    春枝自始至終根本未曾同意給付一千元行賄放行，並指林棋南不要超載，則林棋
    南豈有不聽老闆指示執意行賄之理，參諸林棋南於原審所稱：我是隨便說一個名
    字（指「耀貞」），為的是要他們多貼補運費等語，及同案被告歐超傑於原審所
    稱：林棋南每次都是藉故向我多拿錢，我是在敷衍他等語（見原審卷第二六四、
    二六五頁），益見林棋南在電話中所稱：向「耀貞」行賄云云，是否可信，即非
    無疑。
八、又查，林棋南之「0000000000」號行動電話，在其不知情之下，業據
    高雄海調站自八十八年二月起即進行監聽，迄同年六月十日已監聽逾四月，林棋
    南每日均以該電話與他人聯絡，其在原審亦自承未曾借用他人電話使用。又其在
    九十年三月二十三日檢察官偵查中曾指：「我只有在電話中與乙○○講說而已，
    我是自己打電話給他說拿二千元給他，給我出來：：：：」等語，依其供述，林
    棋南係以電話與被告乙○○聯絡行賄之事，則其如有與被告乙○○聯絡，亦是以
    上開行動電話聯絡，然經原審向法務部調查局查證結果，八十八年六月十日，林
    棋南之上開行動電話，僅卷附林棋南與歐超傑、鄭春枝之對話，此外並無林棋南
    與被告乙○○之通話，足見林棋南陳稱當日曾打電話給被告乙○○要拿二千元給
    他，或被告乙○○曾以電話邀其外出談期約賄賂等情，均非實在。
九、末查，被告乙○○於八十八年六月十日晚上六時至八時，雖在上開管制站值勤，
    但上開管制站係三名員警一組同時值勤二個小時，而每組共分「登記」、「管出
    」、「管進」三個職務，三人分別以每四十分鐘為度依次輪流等情，業經證人即
    當日與被告乙○○同班值勤之警員林勝雄、張春源於原審審理時證述綦詳（見原
    審卷第一五０─一五八頁），而依卷附之八十八年六月高雄港務警察所三號碼頭
    派出所分配表所示（見原審卷第一六四頁），當日十八時被告乙○○先是執勤「
    管出」（上開勤務表載「守一出」），四十分鐘後即十八時四十分，即依序輪執
    勤「管進」，至十九時二十分，輪為「登記」，則是日下午十九時二十分至二十
    時，被告係執「登記」勤務，「管出」已輪由他人執勤，被告已無權決定是否讓
    任何車輛違規駛出碼頭，其如欲不法向林棋南行賄而讓超載之大貨車出港，應是
    在當日下午十八時四十分至十九時二十分之間，則林棋南在電話中告知歐超傑：
    「我現在跟你說，公司的車全部在八點前有沒有辦法回到碼頭﹖」，「即七點半
    到八點我叫他們裝整台出來」等語即與上開被告乙○○執「管出」勤務之時間不
    符，益見林棋南在檢調所述向被告乙○○行賄之情，並非實在；反可見林棋南、
    歐超傑及鄭春枝在原審及本院前審審理時所稱：林棋南係假港警所員警之名，向
    歐、鄭夫婦額外取款，非係向被告乙○○行賄等語，堪予採信。況林棋南於本院
    審理時以證人身分，經交互詰問，亦證稱：伊之所以會在電話中告訴歐超傑「耀
    貞」之警員索賄，係因當天伊經過管制哨，有看見被告乙○○在執勤等語；而被
    告確有於是日下午十八時至二十時在該管制哨執勤，已如前述，則林棋南如欲向
    歐、鄭二人超額取款，假借其所看到正在執勤之被告乙○○之名電告渠二人，自
    有可能。
十、綜上所述，林棋南與歐超傑、鄭春枝在電話中所述，及在檢調偵訊中所為之自白
    ，與實情不符，復無其他確切之證據足證被告乙○○有期約或收受賄賂之行為，
    是被告乙○○被訴犯罪尚屬不能證明，原審未予詳察，遽予論罪科刑，自有未洽
    ，被告乙○○上訴否認犯罪而指摘原判決此部分不當，非無理由，應由本院將原
    判決此部分撤銷，諭知乙○○無罪。
據上論斷，應依刑事訴訟法第三百六十九條第一項前段、第三百六十四條、第二百九
十九條第一項前段、第三百零一條第一項、貪污治罪條例第四條第一項第五款、第十
條第一項、第二項、第十二條第一項、第十七條，刑法第十一條、第五十六條、第三
十七條第二項，判決如主文。
本案經檢察官朱文彬到庭執行職務。
中    華    民    國     九十三     年      十二      月     十四       日
                              臺灣高等法院高雄分院刑事第四庭
                                  審判長法官  蕭權閔
                                        法官  李嘉興
                                        法官  陳吉雄
右正本證明與原本無異。
如不服本判決應於收受本判決後十日內向本院提出上訴書狀，其未述上訴理由者，
並得於提起上訴後十日內向本院補提理由書狀（均須按他造當事人之人數附繕本)「
切勿逕送上級法院」。
                                      書記官  黎  珍
中    華    民    國     九十三     年      十二      月     十五       日
附錄：本判決論罪科刑法條：
貪污治罪條例第四條第一項第五款：
有下列行為之一者，處無期徒刑或十年以上有期徒刑，得併科新臺幣一億元以下罰金
：
五、對於違背職務之行為，要求、期約或收受賄賂或其他不正利益者。
                                                                      ＨＦ
